臺灣高等法院刑事判決　　　　　　　　95年度上訴字第4514號
上　訴　人
即　被　告　丙○○
指定辯護人　本院公設辯護人王永炫
上列上訴人因偽造有價證券等案件，不服臺灣板橋地方法院95年
度訴字第1114號，中華民國95年10月16日第一審判決（起訴案號
：臺灣板橋地方法院檢察署91年度偵字第13300號），提起上訴
，本院判決如下：
    主  文
上訴駁回。
    事  實
一、丙○○於民國（下同）90年初某日，在臺北市○○路旁處，
    拾獲遭人丟棄之林怡如汽車駕駛執照一張（係林怡如於89年
    10月底某日，在臺北市○○區○○路62號8樓，遭不詳人士
    竊取），明知係屬離本人所持有之物，竟意圖為自己不法之
    所有，將之侵占入己。丙○○復意圖為自己不法之所有及基
    於偽造文書之概括犯意，竟先後於90年5月14日、90年5月25
    日、90年5月28日，持上開拾得之林怡如駕駛執照，前往臺
    北縣新莊市○○路94號新宏基租賃汽車商行（以下簡稱新宏
    基商行），向新宏基商行出示林怡如之駕駛執照，表示要租
    車，而分別在新宏基商行所提供之如附表所示之私文書上偽
    造林怡如之如各該附表所示之簽名、指印，而其於前開90年
    5月14日租車時，並意圖供行使之用，在上開新宏基商行，
    於新宏基商行所提供已印妥面額新臺幣（下同）二十萬元之
    本票上發票人欄偽造林怡如簽名、指印各一枚，並填寫發票
    日為90年5月14日，而以林怡如名義簽發面額二十萬元，發
    票日為90年5月14日之本票一紙（其上有同往租車擔任連帶
    保證人之乙○○簽名），隨後將上開本票及如附表所示之私
    文書分別持交新宏基商行負責人甲○○或甲○○之母張碧惠
    ，表示係林怡如承租如附表所示之車輛，並以上開本票供作
    擔保之用而行使，致使甲○○陷於錯誤，以為丙○○確係林
    怡如本人，而分別於同日交付各該車輛予丙○○使用，足生
    損害於林怡如、新宏基商行之權益。嗣因丙○○逾期未歸還
    如附表編號三所示之車輛，經甲○○報警處理，始循線查知
    上情。
二、案經甲○○訴請臺灣板橋地方法院檢察署檢察官偵查起訴。
    理  由
一、上訴人即被告丙○○於原審坦承拾獲被害人林怡如遭人竊取
    後丟棄之駕駛執照予以侵占，並持該駕駛執照，先後於前揭
    時地冒用林怡如名義，偽造如附表所示之私文書後向新宏基
    商行租得附表所示之車輛及在上開本票偽造林怡如簽名、指
    印等事實，且查：
(一)、按被告以外之人於偵查中向檢察官所為陳述，除顯有不可信
    之情況者外，得為證據，同法第159條之1第2項定有明文。
    偵查中對被告以外之人（包括證人、鑑定人、告訴人、被害
    人及共同被告等）所為之偵查筆錄，或被告以外之人向檢察
    官所提之書面陳述，性質上均屬傳聞證據。惟現階段刑事訴
    訟法規定檢察官代表國家偵查犯罪、實施公訴，依法其有訊
    問被告、證人及鑑定人之權，證人、鑑定人且須具結，而實
    務運作時，檢察官偵查中向被告以外之人所取得之陳述，原
    則上均能遵守法律規定，不致違法取供，其可信度極高，職
    是，被告以外之人前於偵查中已具結而為證述，除反對該項
    供述得具有證據能力之一方，已釋明「顯有不可信之情況」
    之理由外，不宜以該證人未能於審判中接受他造之反對詰問
    為由，即遽指該證人於偵查中之陳述不具證據能力。是證人
    即與被告一同前往租車之乙○○、張碧惠於檢察官偵查時具
    結所為之證述，被告未曾提及檢察官在偵查時，有任何不法
    取供之情形，是客觀上並無顯不可信之情況，前揭證人於偵
    查中之證言自具有證據能力。次按證人、鑑定人依法應具結
    而未具結者，其證言或鑑定意見，不得作為證據。刑事訴訟
    法第158條之3定有明文。因證人、鑑定人未依法具結，無法
    擔保其證言係據實陳述或鑑定意見為公正誠實，若違反而未
    具結者，其證言或鑑定意見，不應使其具有證據能力。本件
    證人即遭被告冒用之被害人林怡如、證人即新宏基商行負責
    人甲○○於檢察官偵查時分別係以被告、告訴人之身分接受
    偵訊，均並未具結，然並無何依法不得令其具結之情形，是
    證人林怡如、甲○○於偵查中之陳述，並無證據能力。
(二)、被告坦承之詞，核與證人乙○○於偵查、證人甲○○於原審
    、證人即甲○○之母張碧惠於偵查、審理證述明確（95年偵
    緝字第335號偵卷第27頁；原審卷第44頁至第57頁），並有
    上開本票、林怡如上開駕駛執照影本、和信電訊股份有限公
    司門號用戶年籍資料查詢及如附表所示之汽車租賃契約書、
    租用汽車切結書等私文書各一件附卷可稽，足徵被告自白與
    事實相符。
(三)、被告另雖否認偽造有價證券犯行，辯稱略以：「於上開時地
    簽發本票時，因為新宏基商行所提供之資料不少，而又是持
    林怡如駕駛執照冒名林怡如租車，心情緊張，所以沒有注意
    所簽的文件內含有該紙本票，無意偽造本票有價證券，且簽
    該張本票時，本票上並未記載金額」云云。然查：上開本票
    係票據形式，明確載有本票二字，形式上核與如附表所示之
    私文書均不相同，有該本票及如附表所示之私文書在卷足參
    ，該等文書、本票縱同時交給被告簽寫，亦不應有何誤認之
    情事；且被告於上開本票所偽造之林怡如簽名及捺指印之位
    置係緊臨發票人欄，被告自難推諉未見該發票人三字；再參
    以被告於原審時自承：「（你的教育程度？）高職。我之前
    是做清潔的工作，因為這個案件而離職，現在從事會計工作
    」等語在卷（原審卷第64頁），被告既為高職畢業，目前又
    得以從事會計工作，顯見並非未具票據知識之人，縱被告因
    冒用林怡如名義而有緊張心情，亦非不能看出該紙文書為本
    票，況被告前來租車時，新宏基商行有告知該本票之作用，
    且本票金額亦已列印在上一節，已據證人甲○○、張碧惠於
    原審證述在卷（原審卷第45頁至第46頁、第53頁、第55頁）
    ，故被告前開所辯，並非可採。
(四)、被告於偵查先後稱：「是我持撿到的證件去租車，租車切結
    書及本票是我簽的」（95偵緝335號卷第27頁）、「（租車
    時之切結書是你簽的（提示））？是我簽林怡如的名字，也
    是我蓋的指紋」、「（開立之本票是否你簽名（提示）？）
　　是」（95偵緝335號卷第12頁），且於原審稱：「本票上林
  　怡如的簽名是我簽的，是簽了之後再蓋指印，就是車行的人
    跟我講哪個地方要簽名我就簽，簽完他又告訴我哪裡要蓋章
    我就按指印」等語，核與證人甲○○於原審證稱：「（是由
    被告親自在本票上面簽名的？）是的」等語（原審卷第45頁
    ）相符，雖被告辯稱：「（當時你跟車行租車時，車行拿上
    開P44本票給你簽名時，你應該知道這是簽本票？）按正常
    情形應該會注意到那是本票，但是那時候我是因為拿別人的
    證件，所以我很緊張，我一直低著頭，他們叫我簽哪裡，在
    哪裡簽名，我就簽，就是因為第一次有付清楚租金，所以他
    們才會願意租給我第二、三次，我不知道那是本票」等語（
    原審卷第60頁），然查，證人甲○○證稱：「（被告簽名時
　　本票上面的金額與日期是否已經填載完畢？）是被告簽完之
  　後才填寫日期的，金額是本身就已經影印好的」、「（本票
    是你拿給被告簽的？）是的」、「（租車當時你有無跟被告
    說簽該本票是做何用？）我有大概跟被告說一下，我就說本
    票如同一台車的價值」、「（日期是什麼時候填載的？）就
    是本票上的日期當日填的，也就是租車當天，我只記得是90
　　年，日期是被告填的，名字也是被告填載的」等語（原審卷
  　第46頁），而本件本票於被告簽名時，係已經有金額，而日
    期則為被告所填寫，則辯護意旨稱本件本票尚未完成等詞，
    並非可取。
(五)、至證人甲○○、張碧惠固對於被告簽發本票張數、有無返還
    本票、新宏基商行所提供之本票已列印之金額等等陳述稍有
    出入，惟本件犯罪時間係90年間，距今時日已久，證人二人
    之記憶自難免有所出入，且本件爭點在被告有無偽造上開本
    票及本票是否已簽發完成，故證人甲○○、張碧惠為何未將
    上開本票交還被告，又為何於如附表編號二、三租車時未出
    具本票，新宏基商行所提供之本票上列印之金額為何等等，
    均與本件犯罪事實認定無涉，縱證人甲○○、張碧惠就此等
    問題之證詞不一，亦不足以影響其二人證詞之可信性。又被
    告雖要求傳訊乙○○作證證明乙○○還錢給車行，其本人再
    將錢給乙○○等情，然乙○○於偵查稱僅代墊二萬多元之租
    金（偵查卷第112頁反面），且依證人甲○○於偵查證稱：
    「是丙○○持林怡如證件去租車」等語，以及租車契約書有
    被告冒名林怡如之署押與連帶保證人為乙○○，可知實際租
    車者為被告，縱告訴人甲○○於本院陳稱乙○○已將錢給付
    車行，然與被告侵占、行使偽造私文書、偽造有價證券與詐
    欺等之犯行並無關聯性，而本件被告前述罪名之待證事實明
    確，是無必要再傳訊證人乙○○，併此敘明。
(六)、綜上，被告確有上開侵占、行使偽造私文書、偽造有價證券
    及詐欺取財之犯行，洵堪認定。
二、論罪科刑部分：
(一)、被告行為後，刑法業於94年2月2日修正公布，95年7月1日起
    施行。按「行為後法律有變更者，適用行為時之法律，但行
    為後之法律有利於行為人者，適用最有利於行為人之法律」
    ，修正後刑法第2條第1項定有明文。此條規定係規範行為後
    法律變更所生新舊法比較適用之準據法，本身尚無新舊法比
    較之問題，於新法施行後，應一律適用新法第2條第1項之規
    定，為「從舊從輕」之比較，先予敘明，再按本次法律變更
    ，比較時應就罪刑有關之共犯、未遂犯、想像競合犯、牽連
    犯、連續犯、結合犯，以及累犯加重、自首減輕暨其他法定
    加減原因（如身分加減）與加減例等一切情形，綜其全部罪
    刑之結果而為比較（最高法院95年5月23日95年度第八次刑
    事庭會議決議參照）。茲就本件新舊法比較結果敘述如下：
、被告行為後，刑法第56條連續犯之規定，業於94年2月2日修
    正公布刪除，並於95年7月1日施行，則被告之犯行，因行為
    後新法業已刪除連續犯之規定，此刪除雖非犯罪構成要件之
    變更，但顯已影響行為人刑罰之法律效果，自屬法律有變更
    ，依新法第2條第1項規定，比較新、舊法之結果，仍應適用
    較有利被告之行為時即舊法論以連續犯。
、被告行為後，刑法第55條之規定，已於94年1月7日修正，於
    同年2月2日公布，並於95年7月1日施行，而將該法條刪除其
    中有關牽連犯之規定，就有關想像競合犯之規定並無刪修，
    經比較新舊法結果，在牽連犯方面，自以舊法較有利於被告
    ，而想像競合犯部分在新法方面並無較有利於被告，是依新
    刑法第2條第1項前段規定意旨，自應適用行為時即修正前刑
    法55條之規定。
、關於罰金刑，刑法分則編各罪所定罰金刑之貨幣單位原為銀
    元，修正前刑法第33條第5款規定：「罰金：一元（銀元）
    以上」，而依罰金罰鍰提高標準條例規定，就72年6月26日
    前修正之刑法部分條文罰金數額提高二至十倍，其後修正者
    則不提高倍數，並依現行法規所定貨幣單位折算新臺幣條例
    規定，以銀元一元折算新臺幣三元。修正後刑法第33條第5
    款規定：「罰金：新臺幣一千元以上，以百元計算之。」，
    刑法第33條第5款所定罰金貨幣單位經修正為新臺幣後，刑
    法分則各罪所定罰金刑之貨幣單位亦應配合修正為新臺幣，
    為使刑法分則編各罪所定罰金之最高數額與刑法修正前趨於
    一致，乃增訂刑法施行法第1條之1：「中華民國94年1月7日
    刑法修正施行後，刑法分則編所定罰金之貨幣單位為新臺幣
    。94年1月7日刑法修正時，刑法分則編未修正之條文定有罰
    金者，自94年1月7日刑法修正施行後，就其所定數額提高為
    三十倍。但72年6月26日至94年1月7日新增或修正之條文，
    就其所定數額提高為三倍」。從而，刑法分則編各罪所定罰
    金刑之最高數額，於上開規定修正後並無不同，惟修正後刑
    法第33條第5款所定罰金刑最低數額，較之修正前提高，自
    以修正前刑法第33條第5款規定有利於被告。
、綜上，依整體比較之結果，依修正後刑法第2條第1項前段之
    規定，適用行為時之舊法處斷。
(二)、核被告所為，係犯刑法第337條之侵占離本人所持有之物罪
    、第216條、第210條之行使偽造私文書罪、第201條第1項之
    偽造有價證券罪及第339條第1項之詐欺取財罪。被告偽造林
    怡如之簽名、指印於如附表所示之汽車租賃契約書、租用汽
    車切結書，均為偽造私文書之階段行為；另被告偽造林怡如
    之簽名、指印於本票上，亦屬於偽造有價證券之階段行為；
    又被告偽造私文書後持以行使，其偽造私文書之低度行為應
    為其行使之高度行為所吸收，均不另論罪。而被告偽造有價
    證券後持以行使，其行使偽造有價證券之低度行為應為其偽
    造之高度行為所吸收，亦不另論罪。被告先後三次行使偽造
    私文書犯行，時間緊密，犯罪構成要件相同，顯係基於概括
    犯意為之，為連續犯，依修正前刑法第56條規定，以一罪論
    ，並加重其刑。被告上開侵占遺失物罪、行使偽造私文書罪
    、偽造有價證券罪、詐欺取財罪間，有方法結果之牽連關係
    ，為牽連犯，依修正前刑法第55條規定，應從一重之偽造有
    價證券罪處斷。
(三)、原審認被告罪證明確，並適用刑事訴訟法第299條第1項前段
    ，刑法第2條第1項前段、第201條第1項、第216條、第210條
    、第337條、第339條第1項、修正前刑法第55條、90年6月20
    日修正前刑法第205條、刑法第219條，罰金罰鍰提高標準條
    例第1條前段之規定，審酌被告侵占林怡如遺失之駕駛執照
    ，並連續冒名租用汽車，影響林怡如及新宏基商行之權益，
    影響社會交易秩序，危害非輕，迄今尚未與新宏基商行達成
    和解，賠償其損失（被告辯稱新宏基商行與證人乙○○所達
    成之和解，實際上其亦有參與云云，然苟如此，告訴人要無
    僅具狀撤回乙○○告訴之理，且亦無證據足資證明，被告此
    部分所辯，自無可採），惟念及犯後坦承部分犯行，態度非
    差等一切情狀，量處有期徒刑三年二月。又被告行為時刑法
    第205條規定：「偽造、變造之有價證券、郵票或印花稅票
    及前條之器械、原料，不問屬於犯人與否，沒收之」，而後
    該法條於90年6月20日修正公布為：「偽造、變造之有價證
    券、郵票、印花稅票、信用卡、金融卡、儲值卡或其他相類
    作為提款、簽帳、轉帳或支付工具之電磁紀錄物及前條之器
    械原料及電磁紀錄，不問屬於犯人與否，沒收之」，惟因沒
    收係屬從刑，應隨同主刑適用同一準據法，而前開比較新舊
    法結果，既適用行為時之刑法相關規定，有關沒收之規定，
    自應適用90年6月20日修正前刑法第205條規定。故上開偽造
    林怡如為發票人之本票一張，係偽造之有價證券，應依90年
    6月20修正前刑法第205條規定不問屬於犯人與否宣告沒收（
    含其上偽造之林怡如簽名及指印各一枚）。至如附表偽造之
    署押欄所示之偽造林怡如簽名共九枚、指印共九枚，均應依
    刑法第219條規定諭知沒收。
(四)、經核原判決認事用法並無不合，量刑之諭知亦屬妥適，上訴
    人即被告上訴意旨仍執前詞，辯稱略以：「簽本票之際不知
    知悉為本票，錢已經還給乙○○」，另辯護意旨則略稱：「
    票據沒有完成，請從輕量刑」等語，然查，被告未將車歸還
    ，棄置在台北縣新莊市○○路與民安路口，車兩側邊凹下去
    刮傷，CD壞掉，連同車損、罰單十幾張等損害近二十萬元等
    情，並據甲○○於偵查陳明（偵查卷第24頁），而本件本票
    係在租車契約以外單獨簽發，金額已經先印好、日期、名字
    （林怡如）為被告所填寫等情，業據證人甲○○證述明確（
    原審卷第46頁），縱認被告將錢還給乙○○屬實，然乙○○
    陳明僅代墊二萬多元之租金（偵查卷第112頁反面），且以
    被告所犯之侵占遺失物罪、行使偽造私文書罪、偽造有價證
    券罪、詐欺取財罪等數罪，原審所量處之刑度已經接近法定
    最低本刑，亦即已經從輕量刑，衡量此類案件最高法院判決
    確定之刑度（92年台上字第5197號判決，判處有期徒刑三年
    六月），原審量刑並無不妥，且「量刑輕重係屬事實審法院
　  得依職權自由裁量之事項，苟已斟酌刑法第57條各款所列情
    狀而未逾越法定刑度，不得遽指為違法（72年台上字第6696
    號判例）」，本件原審判決已經詳細記載量刑審酌各項被告
    犯罪情節及犯罪後之態度等一切情狀，並予以綜合考量，在
    法定刑內科處其刑，經核於法並無不合，上訴意旨既未指摘
    原判決科刑有何違背法令，而就科刑輕重為爭執，自非適法
    之上訴理由，是被告指摘原判決不當為無理由，應予駁回。
據上論斷，應依刑事訴訟法第368條，判決如主文。
本案經檢察官劉文水到庭執行職務。
中　　華　　民　　國　　96　　年　　1　　月　　16 　　日
　　　　　　　　　刑事第十二庭  審判長法　官  蔡永昌
　　　　　　　　　　　　　　　　　    法　官  陳榮和
　　　　　　　 　 　　　　　　　　　　法　官  施俊堯
以上正本證明與原本無異。
如不服本判決，應於收受送達後十日內向本院提出上訴書狀，其
未敘述上訴之理由者並得於提起上訴後十日內向本院補提理由書
（均須按他造當事人之人數附繕本）。
                                      書記官  陳彥蕖
中　　華　　民　　國　　96　　年　　1　　月　　16 　　日
附表：
┌──┬───────┬────────┬───────┬─────┐
│編號│私文書名稱　　│偽造署押之欄位  │偽造之署押    │承租之車輛│
├──┼───────┼────────┼───────┼─────┤
│一  │(一)汽車租賃契約│「簽章」欄      │「林怡如」簽名│DR-9021 號│
│    │書（編號005870│                │壹枚、指印壹枚│自小客車  │
│    │）            │                │              │          │
│    ├───────┼────────┼───────┤          │
│    │(二)租用汽車切結│「簽章」欄、「承│「林怡如」簽名│          │
│    │書（民國九十年│租人姓名簽章」欄│貳枚、指印貳枚│          │
│    │五月十四日）  │                │              │          │
├──┼───────┼────────┼───────┼─────┤
│二  │(一)汽車租賃契約│「簽章」欄      │「林怡如」簽名│HU-2757 號│
│    │書（編號005901│                │壹枚、指印壹枚│自小客車  │
│    │號）          │                │              │          │
│    ├───────┼────────┼───────┤          │
│    │(二)租用汽車切結│「簽章」欄、「承│「林怡如」簽名│          │
│    │書（民國九十年│租人姓名簽章」欄│貳枚、指印貳枚│          │
│    │五月二十五日）│                │              │          │
├──┼───────┼────────┼───────┼─────┤
│三  │(一)汽車租賃契約│「簽章」欄      │「林怡如」簽名│DR-9021 號│
│    │書（編號005916│                │壹枚、指印壹枚│自小客車  │
│    │號）          │                │              │          │
│    ├───────┼────────┼───────┤          │
│    │(二)租用汽車切結│「簽章」欄、「承│「林怡如」簽名│          │
│    │書（民國九十年│租人姓名簽章」欄│貳枚、指印貳枚│          │
│    │五月二十八日）│                │              │          │
└──┴───────┴────────┴───────┴─────┘
附錄：本案論罪科刑法條全文
刑法第201條
意圖供行使之用，而偽造、變造公債票、公司股票或其他有價證
券者，處3 年以上10年以下有期徒刑，得併科3 千元以下罰金。
行使偽造、變造之公債票、公司股票或其他有價證券，或意圖供
行使之用，而收集或交付於人者，處1 年以上7 年以下有期徒刑
，得併科3 千元以下罰金。
刑法第210條
偽造、變造私文書，足以生損害於公眾或他人者，處5 年以下有
期徒刑。
刑法第216條：
行使第210 條至第215 條之文書者，依偽造、變造文書或登載不
實事項或使登載不實事項之規定處斷。
中華民國刑法第210條：
偽造、變造私文書，足以生損害於公眾或他人者，處5 年以下有
期徒刑。
刑法第337條
意圖為自己或第三人不法之所有，而侵占遺失物、漂流物或其他
離本人所持有之物者，處500 元以下罰金。
刑法第339條第1項：
意圖為自己或第三人不法之所有，以詐術使人將本人或第三人之
物交付者，處5 年以下有期徒刑、拘役或科或併科1 千元以下罰
金。
